【裁判字號】    97,聲判,90
【裁判日期】    980227
【裁判案由】    聲請交付審判
【裁判全文】
臺灣板橋地方法院刑事裁定              97年度聲判字第90號
聲  請  人
即告 訴 人  乙○○
代  理  人  成介之律師
被      告  甲○
上列聲請人即告訴人因告訴被告詐欺案件，不服臺灣高等法院檢
察署97年度上聲議字第6176號駁回再議之處分（原不起訴處分案
號：臺灣板橋地方法院檢察署 96年度偵字第28959號），聲請交
付審判，本院裁定如下：
    主  文
聲請駁回。
    理  由
一、按告訴人不服上級法院檢察署檢察長或檢察總長認再議為無
    理由而駁回之處分者，得於收受處分書後十日內委任律師提
    出理由狀，向該管第一審法院聲請交付審判；法院認為交付
    審判之聲請不合法或無理由者，應駁回之，刑事訴訟法第二
    百五十八條之一第一項、第二百五十八條之三第二項前段分
    別定有明文。次按交付審判制度，係對於檢察官不起訴或緩
    起訴裁量權制衡之一種外部監督機制，法院僅就檢察官所為
    不起訴或緩起訴之處分是否正確加以審查，以防止檢察機關
    濫權，依此立法精神，法院就聲請交付審判案件之審查，所
    謂「得為必要之調查」，其調查證據之範圍，應以偵查中曾
    顯現之證據為限，不可就告訴人新提出之證據再為調查，亦
    不可蒐集偵查卷外之證據，否則將與刑事訴訟法第二百六十
    條之再行起訴規定混淆不清，亦將使法院僭越檢察官之職權
    ，而有回復「糾問制度」之虞；且法院裁定交付審判，即如
    同檢察官提起公訴使案件進入審判程序，是法院裁定交付審
    判之前提，必須偵查卷內所存證據已符合刑事訴訟法第二百
    五十一條第一項所定「足認被告有犯罪嫌疑，應提起公訴」
    之情形，亦即該案件已經跨越起訴門檻，否則，縱或法院對
    於檢察官所認定之基礎事實有不同之判斷，但如該案件仍須
    另行蒐證偵查始能判斷應否交付審判者，因交付審判審查制
    度並無如同再議救濟制度得為發回原檢察官續行偵查之設計
    ，法院仍應依同法第二百五十八條之三第二項前段規定以其
    聲請無理由而裁定駁回之（臺灣高等法院九十一年四月二十
    五日第一次刑事庭庭長法律問題研究會議決議意旨參照）。
二、本件聲請人乙○○告訴被告甲○詐欺案件，前經臺灣板橋地
    方法院檢察署檢察官偵查後認犯罪嫌疑不足，而於民國九十
    七年十月九日以九十六年度偵字第二八九五九號為不起訴處
    分在案。聲請人不服聲請再議，經臺灣高等法院檢察署檢察
    長以再議為無理由，於同年十一月十七日以九十七年度上聲
    議字第六一七六號駁回其再議之聲請，嗣聲請人於同年月二
    十五日收受上開處分書後，於同月二十八日委任律師向本院
    聲請交付審判等情，有上開檢察官不起訴處分書、臺灣高等
    法院檢察署處分書、送達證書、刑事交付審判聲請狀各一份
    在卷可稽，並經本院依職權調取上開卷宗核閱無誤，是聲請
    人向本院聲請交付審判，程序上要屬合法，合先敘明。
三、聲請意旨略以：詐術之方式本有多端，實務上以少量金額返
    還以製造有事實而欲脫免施用詐用詐術之情，屢見不鮮，自
    不宜單純以是否曾還款或表示欲還款一節，率予認定被告無
    施用詐術之行為，本件被告雖曾以勞務工資抵債，然其工作
    時數極低，則此顯然並無工作之誠意，反證被告係以此為藉
    口而為詐術之一種，又縱被告曾表示要主動還錢，然其事實
    上從無還過，而本件借款金額非鉅，為何被告卻無返還聲請
    人分毫，此益證被告不是未曾表示要還錢，就是以此為藉口
    ，根本沒有還錢之想法，此即為被告施用詐術之方式，然原
    檢察官誤認有工作抵債或託人表示欲還款，即為被告無詐欺
    之意圖，顯有違經驗法則或論理法則。退步言之，被告謊稱
    是因集英公司無工作，因此無法繼續以工作抵債，惟依集英
    公司相關工單，可證集英公司一直都有接到承攬的工作，然
    通知被告上工，其皆不願意出面，甚至嗣後無法聯繫，此除
    有通聯紀錄外，尚有廠長楊建財可證，是苟被告確有還款之
    意，為何於表明借款後，又拒不出面，由此可證，被告所辯
    均非事實，其確有詐欺之故意。另本件唯一證人柯昆源乃為
    被告好友，且與告訴人素有嫌隙，其證詞本已偏頗，是以聲
    請人亦曾向原檢察官聲請傳訊其他證人，然原檢察官對此重
    要之證人卻未予傳喚，臺灣高等法院檢察署檢察官亦漏未斟
    酌，於證據調查部分非無疏漏云云。
四、按犯罪事實應依證據認定之，無證據不得認定犯罪事實，刑
    事訴訟法第一百五十四條第二項定有明文。又認定不利於被
    告之事實，須依積極證據，茍積極證據不足為不利於被告事
    實之認定時，即應為有利於被告之認定，更不必有何有利之
    證據；告訴人之告訴，係以使被告受刑事訴追為目的，其陳
    述是否與事實相符，仍應調查其他事實以資審認，始得為不
    利被告之認定，最高法院三十年上字第八一六號、五十二年
    台上字第一三○○號判例意旨足資參照。再者，刑法第三百
    三十九條第一項詐欺取財罪之成立，須行為人主觀上有意圖
    為自己或第三人不法所有之犯意，且客觀上有實施詐術之行
    為，致使他人陷於錯誤而交付財物者，始足當之。
五、被告甲○固坦承分別於九十六年四月九日、同年月二十六日
    ，在臺北縣永和市○○路一一三號二樓，向聲請人即告訴人
    乙○○借款新臺幣（下同）九千元、一萬八千元，並開立二
    張本票之情，惟堅詞否認有何詐欺犯行，辯稱：九千元部分
    ，伊用工資抵完後，聲請人表示本票會丟掉，所以才未將本
    票取回，至一萬八千元部份，係因之後沒有工作才離開，但
    伊有表示一個月要還三千元，可是聲請人不願意等語。經查
    ：
（一）被告受僱於聲請人所經營之集英公司擔任工人，於前揭時
      地以經濟困窘為由向聲請人借款，並簽立二張本票以供擔
      保等情，業據聲請人於警詢及偵查時指述綦詳，並有本票
      影本及支出證明單各二紙附卷可稽，又被告確有以工資抵
      償借款一節，亦據聲請人於檢察事務官詢問時陳稱：九千
      元的部分被告確實有工作，但是沒還完，如果扣除已經做
      的部份，還有二萬一千五百沒還等語明確（見九十六年度
      偵字第二八九五九號偵查卷第二十二頁），則聲請人於自
      行評估風險後借款予被告，並收取本票以為擔保，而被告
      亦已依雙方約定方式返還部分款項，尚難認被告向聲請人
      借款時，有何施用詐術之情事。
（二）另證人柯坤源於偵查時具結證稱：伊先前也在公司工作，
      在聲請人提出告訴之前，被告即請伊轉達願每月返還三千
      元之意，但聲請人未應允等語（同上開偵查卷第五十九頁
      ），是被告辯稱：事後有向聲請人表示欲每月返還三千元
      惟遭拒絕之情，應非子虛。況被告苟於借款之初即無還款
      之意，何以取得款項後仍留在聲請人之公司工作抵償部分
      債務，事後亦主動聯繫還款事宜？縱被告確經聲請人通知
      上班但未前來工作一節屬實，惟民事債務當事人間，若有
      未依債之本旨履行給付之情形，依一般社會經驗而言，原
      因非一，非必出於自始無意給付之詐欺犯罪一端，故於別
      無積極證據之情形下，自難僅以被告事後未能依約前往聲
      請人公司工作清償全部款項之客觀違反債信狀態，遽認其
      借款之初即存有為自己不法所有之意圖，而逕以詐欺罪責
      相繩。
（三）至聲請人指摘本件證人柯昆源之證述偏頗不實，惟並無提
      出相關事證以實其說。另聲請人於偵查中雖有聲請傳訊證
      人任科登、黃忠明、葫蘆的朋友大哥哥等其他被害人，惟
      該等證人或可證明被告另有其他債務糾葛，然與本案涉嫌
      詐欺聲請人部分並無直接關聯，自無傳訊之必要，縱原檢
      察官未予傳訊、臺灣高等法院檢察署檢察長未於駁回再議
      之處分書內加以敘明，並無重要證據漏未調查、斟酌之違
      誤，對於本件不起訴處分之結果，亦不生影響，是聲請人
      執此為由聲請交付審判云云，洵屬無據。
六、綜上所述，本件純屬因借款所衍生之民事糾葛，宜另循民事
    程序謀求解決。此外，復查無其他積極證據足資認定被告涉
    有聲請人所指詐欺犯行，原偵查、再議機關依偵查所得證據
    ，認定被告犯罪嫌疑不足，而先後為不起訴處分及再議駁回
    處分，核無不合。聲請人猶執前詞，指摘不起訴及駁回再議
    等處分為不當，聲請交付審判，非有理由，應予駁回。
據上論斷，應依刑事訴訟法第二百五十八條之三第二項前段，裁
定如主文。
中    華    民    國    98    年    2     月    27    日
              刑事第十一庭    審判長法  官  陳  鴻  清
                                    法  官  朱  嘉  川
                                    法  官  劉  安  榕
上列正本證明與原本無異。
本裁定不得抗告。
                                    書記官  陳  盈  真
中    華    民    國    98    年    3     月    2     日


司法院資訊處製作；財團法人民間司法改革基金會備份。
